ACORDAO-COMPLETO-2342485

ACÓRDÃO 30/2019 ATA 1/2019 - PLENÁRIO

VISTOS, relatados e discutidos estes autos de Representação formulada pela empresa Aurora da Amazônia Terminais e Serviços Ltda., referente à licitação, promovida pela Empresa Brasileira de Infraestrutura Aeroportuária (Infraero) , 010/LALI-2/SBEG/2017, cujo objeto é a concessão de uso de área para exploração comercial e operação da atividade de armazenagem e movimentação de cargas internacionais e/ou nacionais no aeroporto internacional de Manaus/Eduardo Gomes. 
ACORDAM os Ministros do Tribunal de Contas da União, reunidos em Sessão do Plenário, diante das razões expostas pelo Relator e com fundamento no art. 276 do Regimento Interno do TCU, em: 
9.1. referendar a medida cautelar concedida por meio da Decisão acostada à peça 32 e as demais decisões prolatadas naquela ocasião; 
9.2. determinar à Secretaria-Geral de Controle Externo que retifique a relatoria do presente processo;
9.3. remeter os autos ao Gabinete do Ministro Vital do Rêgo, relator da Lista de Unidades Jurisdicionadas nº 4, à qual está vinculada a Empresa Brasileira de Infraestrutura Aeroportuária (Infraero) ;
9.4. encaminhar cópia do presente Acórdão ao Ministério dos Transportes, Portos e Aviação Civil, à Infraero e à Representante.

Referendo de medida cautelar em processo de representação sobre supostas irregularidades em licitação cujo objeto é a concessão de uso de área para exploração comercial e operação da atividade de armazenagem e movimentação de cargas internacionais e/ou nacionais no aeroporto internacional de Manaus.

Empresa Brasileira de Infraestrutura Aeroportuária.

3. Interessados/Responsáveis: não há.

13.1. Ministros presentes: José Mucio Monteiro (Presidente), Augusto Nardes, Raimundo Carreiro (Relator) e Bruno Dantas.
13.2. Ministros-Substitutos convocados: Marcos Bemquerer Costa e André Luís de Carvalho.

ACORDAO-COMPLETO-2518339

Acórdão 192/2022 - Plenário

ACORDAO-COMPLETO-2465669

Acórdão 1307/2021 - Plenário

ACORDAO-COMPLETO-2414061

Acórdão 1631/2020 - Plenário

SB Porto Seco Transporte SPE Ltda.

RAIMUNDO CARREIRO

Reproduzo, a seguir, a instrução inicial produzida pela Secretaria de Fiscalização de Infraestrutura Rodoviária e Aviação Civil (peça 27) , de 8/1/2019.
	
"INTRODUÇÃO
1.	Cuidam os autos de representação formulada pela empresa Aurora da Amazônia Terminais e Serviços Ltda., referente à licitação, promovida pela Empresa Brasileira de Infraestrutura Aeroportuária (Infraero) , 010/LALI-2/SBEG/2017, cujo objeto é a concessão de uso de área para exploração comercial e operação da atividade de armazenagem e movimentação de cargas internacionais e/ou nacionais no aeroporto internacional de Manaus/Eduardo Gomes.
2.	A requerente alega irregularidade em sua inabilitação no certame, por suposta inidoneidade, além de irregularidade e falta de isonomia na habilitação, ocorrida em 10/11/2018, do Consórcio SB/Porto Seco.
3.	Por conseguinte, pede a adoção de medida cautelar para "suspender a assinatura ou, caso já tenha sido assinado, a execução do contrato objeto da licitação 010/LALI-2/SBEG/2017, até que haja o pronunciamento em caráter definitivo deste E. Tribunal de Contas na presente representação" (peça 1, p. 24) .
	EXAME DE ADMISSIBILIDADE
4.	Nos termos do §1º do artigo 103 da Resolução-TCU 259, de 7/5/2014, "o exame de admissibilidade abordará a competência do Tribunal sobre o assunto, a legitimidade do autor, a suficiência dos indícios e a existência de interesse público no trato da suposta ilegalidade apontada".
5.	Trata-se de matéria de competência do TCU, em face da missão institucional do controle externo estabelecida na legislação pertinente e na própria Constituição Federal e, em particular, do disposto no §1º do art. 113 da Lei n 8.666/1993.
6.	A requerente possui legitimidade para representar ao Tribunal, consoante disposto no artigo 113, § 1º, da Lei 8.666/1993, haja vista ser licitante do certame, Edital 010/LALI-2/SBEG/2017, realizado pela Infraero.
7.	Além disso, identifica-se existência de interesse público no trato da suposta ilegalidade apontada, consubstanciado na correta condução do certame licitatório supostamente maculado, bem como na obtenção da melhor proposta, visto que a recorrente teria apresentado preço global mais vantajoso para a Administração.
8.	Quanto à suficiência dos indícios, entende-se que foram apresentados elementos suficientes para esta análise preliminar, conforme se mostrará mais evidente no exame a seguir, referente aos requisitos para adoção de medida cautelar.
EXAME TÉCNICO
Das alegações da representante
9.	A autora narra ter sido inabilitada sob a alegação de haver circunstancias que desabonem sua idoneidade, em decorrência de o Sr. Franco di Gregório, embora como ex-sócio de outra empresa,  ter condenação em 2ª instância por fraude à licitação (art. 90 da Lei 8.666, de 21/6/1993) , em processo referente a fraudes de subfaturamento na importação de carros de luxo, e ser atualmente administrador estatuído da empresa MPD Alcor Empreendimentos e Participações Ltda., detentora de 46,82% do capital da empresa Yamagami Investimentos Ltda., a qual, por seu turno, detém 399.999 das 400.000 quotas da representante, Aurora.
10.	Ademais, narra que sócios das empresas que compõe o Consórcio SB/Porto Seco, declarado vencedor da licitação, também seriam réus, em outros processos, havendo também, portanto, circunstâncias desabonadoras da idoneidade da coligação, nos termos seguintes (peça 1, p. 3-4) :
 (...) o Sr. Sérgio Roberto Melo Bringel, sócio da empresa SB Participações Societárias Ltda., foi preso preventivamente, em 11/10/2018, no curso da Operação da Polícia Federal chamada Cashback, deflagrada em razão de indícios da ocorrência de crimes de peculato, lavagem de capitais e organização criminosa, envolvendo contratos firmados entre o Grupo Bringel e o Estado do Amazonas, referentes a prestação de serviços e fornecimento de produtos hospitalares superfaturados, conforme foi amplamente divulgado pela mídia nos últimos meses.
12. Ademais, em razão dessa prisão, o Sr. Sérgio Bringel chamou, também, a atenção da Polícia Federal pelo fato de outra empresa administrada por ele, a Ponta Negra Soluções, Logísticas e Transportes Ltda., ter sido vencedora de 8 (oito) licitações promovidas pela própria Infraero, justamente, para concessões de áreas para exploração comercial de atividade de armazenagem e movimentação de cargas em aeroportos - objeto similar ao da licitação ora Representada.
11.	Acrescenta ainda que, no referente à habilitação do consórcio, conquanto o edital do certame exigisse de cada licitante demonstração de que já movimentara anualmente 3.945 toneladas oriundas do modal aéreo, a coligação declarada vitoriosa teria sido habilitada apresentando comprovação de movimentação de 4.446 toneladas entre janeiro de 2010 e junho de 2017, ou seja, média de 592,8 toneladas anuais, substancialmente inferior à exigida (peça 1, p. 17-8) .
12.	Informa ainda que houve decisões judiciais a respeito do tema (peça 1, p. 4) :
 (...) a decisão da Infraero acerca da homologação do certame em face do Consórcio SB/Porto Seco estava suspensa, em razão de decisão judicial proferida pelo Exmo. Desembargador Federal Dr. Hilton José Gomes de Queiroz, a qual, no dia 18/12/2018, foi revogada pelo Exmo. Dr. Leão Aparecido Alves, juiz federal em substituição no Tribunal Regional Federal da 1ª Região (Doc. 6) , ao argumento de que deveria prevalecer a presunção de legitimidade do ato administrativo que inabilitou a empresa Aurora.
Dos fundamentos de sua inabilitação
13.	No relatório da Infraero, datado de 24/7/2018, de instrução do recurso administrativo apresentado pela ora requerente, que resultou em sua inabilitação, apresenta-se levantamento de quadros societários das empresas relacionadas à Aurora, revelando a situação em que, em geral, os sócios e administradores da empresa e de suas controladoras diretas e indiretas guardariam parentesco (mesmo sobrenome) com o Sr. Franco di Gregório (o qual é também controlador - item 9 acima) , "condenado criminalmente em 2ª instância por fraude à licitação, no Processo 0018358-89.2004.8.14.0401" (Tribunal de Justiça do Estado do Pará) , , o que afrontaria o disposto no item 4.2 do edital do certame, no art. 24. Do Regulamento Interno de Licitações e Contratos da Infraero e no art. 38 da Lei 13.303, de 30/6/2016 (Lei das Estatais) , caput abaixo transcrito (peça 25, p. 13-7) :
Art. 38.  Estará impedida de participar de licitações e de ser contratada pela empresa pública ou sociedade de economia mista a empresa:
I - cujo administrador ou sócio detentor de mais de 5% (cinco por cento) do capital social seja diretor ou empregado da empresa pública ou sociedade de economia mista contratante;
II - suspensa pela empresa pública ou sociedade de economia mista;
III - declarada inidônea pela União, por Estado, pelo Distrito Federal ou pela unidade federativa a que está vinculada a empresa pública ou sociedade de economia mista, enquanto perdurarem os efeitos da sanção;
IV - constituída por sócio de empresa que estiver suspensa, impedida ou declarada inidônea;
V - cujo administrador seja sócio de empresa suspensa, impedida ou declarada inidônea;
VI - constituída por sócio que tenha sido sócio ou administrador de empresa suspensa, impedida ou declarada inidônea, no período dos fatos que deram ensejo à sanção;
VII - cujo administrador tenha sido sócio ou administrador de empresa suspensa, impedida ou declarada inidônea, no período dos fatos que deram ensejo à sanção;
VIII - que tiver, nos seus quadros de diretoria, pessoa que participou, em razão de vínculo de mesma natureza, de empresa declarada inidônea.
14.	Ainda no relatório, argumenta-se restar "caracterizada a formação de grupo familiar e com integrante penalizado por praticar crime em processo licitatório", havendo "claros e evidentes indícios de ser um ou grupo econômico e/ou empreendimento familiar no qual a formalidade de participação é mero véu a servir de protetor do patrimônio comum", e menciona o subitem 14.5 do edital da licitação (peça 25, p. 17-9) :
14.5. Sem prejuízo das penalidades previstas nos subitens precedentes deste Edital, a Comissão de Licitação poderá inabilitar a licitante ou desclassificar a proposta, sem que isto gere direitos indenizatórios ou de reembolso, caso tome conhecimento de fato ou circunstância que desabone a idoneidade comercial ou afete a capacidade financeira, técnica, jurídica ou de produção da licitante.
15.	O documento traz ainda remissão ao Acórdão 1831/2014-TCU-Plenário, de relatoria do Exmo. Ministro José Múcio Monteiro, por meio do qual se impediu contratação de empresa que incorporou outra, declarada inidônea para contratar com a Administração Pública, considerando-se tentativa de burla à sanção, e com extensão da declaração de inidoneidade. 
EXAME DO PEDIDO CAUTELAR
16.	Consoante o prescrito no artigo 276 do Regimento Interno do TCU (RI/TCU) , o relator poderá, em caso de urgência, de fundado receio de grave lesão ao erário, ao interesse público, ou de risco de ineficácia da decisão de mérito, de ofício ou mediante provocação, adotar medida cautelar, determinando a suspensão do procedimento impugnado, até que o Tribunal julgue o mérito da questão. 
17.	Tal providência, em sua excepcionalidade, depende da verificação dos pressupostos atinentes a esse provimento tutelar de urgência: o periculum in mora, fundado temor de que enquanto se aguarda a tutela definitiva, venham a ocorrer fatos que prejudiquem a apreciação da ação principal ou frustrem sua execução; e o fumus boni iuris, suficientes elementos indicativos de o direito pleiteado de fato existe.
Periculum in mora
18.	Conforme alegado pela requerente, e verificado na página oficial do certame (http://licitacao.infraero.gov.br/portal_licitacao/servlet/DetalheLicitacao?idLicitacao=118705) , a licitação se encontra homologada, com possibilidade de assinatura do contrato a qualquer instante, havendo, portanto periculum in mora.
19.	Não se identificou, em pesquisa no Diário Oficial da União, publicação de eventual extrato de contrato, de modo que o serviço objeto da questionada licitação a princípio pode seguir, ainda que excepcionalmente, na situação que se encontra, até que se decida sobre a contratação em disputa, mostrando-se mitigada a possibilidade de periculum in mora inverso.
20.	Consta da citada página oficial do certame termo de compromisso, sem data (embora na página indique-se, junto a seu link, 11/9/2018) , firmado por representantes da Infraero e do consórcio declarado vencedor, em que "em razão da impetração do Mandado de Segurança 1002323-82.2017.4.01.3400, em trâmite na Seção Judiciária do Distrito Federal", a Infraero e o Consórcio, "de comum acordo, resolvem estabelecer os seguintes compromissos" (peça 26) :
INFRAERO: valer-se dos meios processuais adequados à defesa da legalidade do contrato administrativo e, na eventual hipótese de provimento judicial contrário aos seus interesses, devolver, proporcionalmente, o valor recebido a título de Preço Básico Inicial estabelecido no subitem 14.1 das condições gerais anexas ao contrato;
CONSÓRCIO SB/PORTO SECO, COMPOSTO POR: SB PARTICIPAÇÕES SOCIETÁRIAS LTDA E PORTO SECO DO TRIÂNGULO LTDA.: assumir, na eventual hipótese de provimento judicial ou administrativo contrário à continuidade do contrato, os efeitos e implicações de seus interesses exclusivos, renunciando a eventual direito disponível porventura atingido em decorrência da tese debatida no referido litígio.
21.	Todavia, consultas do mencionado número do mandado impetrado, às páginas de pesquisas processuais dos órgãos judiciários com sessão no Distrito Federal, não resultaram qualquer retorno, de modo que não se pode, com a agilidade que a presente situação demanda, elucidar acerca da tese vinculante do compromisso apresentado. Ademais, o teor desse documento não permite deduzir se o contrato decorrente da licitação sob exame já foi firmado.
Fumus boni iuris
22.	Quanto ao fumus boni iuris, embora se identifique justa e fundada preocupação da contratante, Infraero, referente à idoneidade da empresa que vier a ser contratada, observa-se aplicação contra a ora representante, por extensão, de penalidade judicial aplicada contra pessoa física, sob a suposta justificativa de que a empresa integra o patrimônio e é gerida pela família do apenado.
23.	De fato, em se tratando de prestação de serviço público, não se pode ignorar a necessidade de tutela administrativa, fundada nos mesmos princípios constitucionais que consubstanciam o regramento contido na Lei das Estatais e reproduzido em normas correlatas.
24.	Todavia, os impedimentos do art. 38 da referida lei, base da decisão ora atacada, referem-se a empresas suspensas, impedidas ou declaradas inidôneas, não podendo seus sócios integrarem licitantes em certames e estatais, e não há nos autos informação de que empresa eventualmente gerida ou da qual o condenado seja participante direta ou indiretamente se enquadre nas hipóteses ali arroladas.
25.	Ademais, a teoria da 'Desconsideração da Personalidade Jurídica", a qual também embasou a decisão de inabilitação da Autora, visa a atingir pessoas físicas relacionadas a empresa em nome da qual se pratiquem atos irregulares, a fim de se proceder a devida responsabilização dos agentes que seriam os autores desses atos. Esse foi o contexto do mencionado Acórdão 1831/2014-TCU-Plenário, em que se aplicou tal teoria. Desse modo, ao menos em primeira análise, seria inadequada sua aplicação ao caso sob exame.
26.	Assim, em rápido exame inicial, como o que ora se faz necessário, a inabilitação da empresa por meio da extensão de pena aplicada contra a um de seus controladores indiretos, tendo por motivação que tal condenação, contra a pessoa física, comprometeria a idoneidade da empresa, consubstancia penalização da licitante em afronta aos princípios constitucionais do devido processo legal e da individualização da pena, porquanto ausente legítima declaração de inidoneidade da concorrente inabilitada.
27.	A requerente argumenta também quanto à habilitação da empresa declarada vencedora, seja em razão de haver administradores respondendo a processos judiciais, seja por critérios técnicos previstos no edital do certame.
28.	Com relação aos trâmites judiciais, em que pese ter ocorrido prisão preventiva, não se apresentou qualquer condenação, de modo que não se pode considerar o réu como apenado, tampouco se aplicar a teoria de despersonalização da pessoa jurídica para se transmitir pena inexistente.
29.	Todavia, quanto ao requisito e habilitação referente à comprovação de movimentação anual de 3.945 toneladas de cargas oriundas de transporte aéreo, cabe a concessão de prazo para a manifestação da Infraero.
30.	Portanto, verifica-se haver fumus boni iuris referente a possíveis irregularidades na inabilitação da empresa Aurora, ora representante, havendo ainda possibilidade de vício na habilitação do Consórcio SB/Porto Seco, declarado vencedor da licitação 010/LALI-2/SBEG/2017, promovida pela Infraero.
CONCLUSÃO
31.	Em célere exame adstrito aos pressupostos essenciais à adoção da medida cautelar propugnada pela requerente, verificou-se haver periculum in mora e fumus boni iuris referentes a possíveis irregularidades na inabilitação da empresa Aurora, ora representante, havendo ainda possibilidade de vício na habilitação do Consórcio SB/Porto Seco, declarado vencedor da licitação 010/LALI-2/SBEG/2017, promovida pela Infraero.
32.	Portanto, verificado inexistir periculum in mora reverso, cabe a adoção de medida cautelar na forma prevista no art. 276 do Regimento Interno do TCU, sem oitiva prévia, a fim de se evitar a celebração do contrato decorrente do Edital 010/LALI-2/SBEG/2017, ou que este, se já assinado, se suspenda antes que gere efeitos irreversíveis, que possam comprometer a efetividade de futura decisão sobre o mérito desta representação.
PROPOSTA DE ENCAMINHAMENTO
33.	Ante o exposto, submetem-se os autos à consideração superior, propondo:
a)	 conhecer desta representação, nos termos do artigo 103 da Resolução TCU 259/2014;
b)	 determinar à Empresa Brasileira de Infraestrutura Aeroportuária (Infraero) , em caráter cautelar, que se abstenha de celebrar o contrato decorrente do Edital 010/LALI-2/SBEG/2017, ou, caso já assinada tal avença, suspenda sua execução, até a decisão de mérito desta representação, com fulcro no art. 276 do Regimento Interno do TCU; e
c)	 determinar a oitiva da Empresa Brasileira de Infraestrutura Aeroportuária (Infraero) , para que se pronuncie, em até quinze dias, acerca dos argumentos constantes da inicial, nos termos do § 3º do art. 276 do Regimento Interno do TCU."
É o relatório.

8.1. Weslon Batista Prado e outros, representando Empresa Brasileira de Infraestrutura Aeroportuária.

Não atuou.

REPRESENTAÇÃO. LICITAÇÃO. CONCESSÃO DE USO DE ÁREA PARA EXPLORAÇÃO COMERCIAL E OPERAÇÃO DA ATIVIDADE DE ARMAZENAGEM E MOVIMENTAÇÃO DE CARGAS INTERNACIONAIS E NACIONAIS NO AEROPORTO INTERNACIONAL DE MANAUS. JUÍZO DE COGNIÇÃO SUMÁRIA. MEDIDA CAUTELAR. REALIZAÇÃO DE OITIVAS. REFERENDO. RETIFICAÇÃO DE RELATORIA.

REPRESENTAÇÃO (REPR)

Secretaria de Fiscalização de Infraestrutura Rodoviária e de Aviação Civil (SeinfraRod).

Como visto no relatório antecedente, cuidam os autos de Representação formulada pela empresa Aurora da Amazônia Terminais e Serviços Ltda., referente à licitação, promovida pela Empresa Brasileira de Infraestrutura Aeroportuária (Infraero) , 010/LALI-2/SBEG/2017, cujo objeto é a concessão de uso de área para exploração comercial e operação da atividade de armazenagem e movimentação de cargas internacionais e/ou nacionais no aeroporto internacional de Manaus/Eduardo Gomes.
2.	O preço global estimado para o contrato a ser firmado com o prazo de 120 meses é de R$ 320 milhões, aproximadamente.
3.	Por meio da instrução à peça 27, a Secretaria de Fiscalização de Infraestrutura Rodoviária e de Aviação Civil propôs, entre outras medidas, a adoção de medida cautelar, nos termos transcritos a seguir.
"PROPOSTA DE ENCAMINHAMENTO
33.	Ante o exposto, submetem-se os autos à consideração superior, propondo:
a) conhecer desta representação, nos termos do artigo 103 da Resolução TCU 259/2014;
b) determinar à Empresa Brasileira de Infraestrutura Aeroportuária (Infraero) , em caráter cautelar, que se abstenha de celebrar o contrato decorrente do Edital 010/LALI-2/SBEG/2017, ou, caso já assinada tal avença, suspenda sua execução, até a decisão de mérito desta representação, com fulcro no art. 276 do Regimento Interno do TCU; e
c) determinar a oitiva da Empresa Brasileira de Infraestrutura Aeroportuária (Infraero) , para que se pronuncie, em até quinze dias, acerca dos argumentos constantes da inicial, nos termos do § 3º do art. 276 do Regimento Interno do TCU."
4.	A proposta contou com a anuência do titular da Secretaria de Fiscalização de Infraestrutura Rodoviária e de Aviação Civil (peça 28) .
5.	Por intermédio da Decisão à peça 32, de 9/1/2019, em análise de cognição sumária, decidi, verbis:
"11.	Ante o exposto, DECIDO:
11.1.	conhecer da presente Representação, com fulcro no artigo 237, inciso VII, do Regimento Interno c/c o art. 113, § 1º, da Lei 8.666/1993;
11.2.	com fulcro no art. 276 do Regimento Interno do TCU, determinar à Empresa Brasileira de Infraestrutura Aeroportuária (Infraero) , em caráter cautelar, que se abstenha de celebrar o contrato decorrente do Edital 010/LALI-2/SBEG/2017, ou, caso já tenha sido assinado tal avença, suspenda sua execução, até que o TCU se pronuncie sobre o mérito do presente processo;
11.3.	nos termos do § 3º do art. 276 do Regimento Interno do TCU, determinar a oitiva da Empresa Brasileira de Infraestrutura Aeroportuária (Infraero) , para que se pronuncie, em até quinze dias, acerca dos argumentos constantes da inicial;
11.4.	alertar os responsáveis pelo Edital 010/LALI-2/SBEG/2017, no âmbito da Infraero, inclusive a autoridade designada pela sua homologação e assinatura do respectivo contrato, de que a eventual consumação de irregularidades em razão do prosseguimento dos atos decorrentes do certame sujeitará os respectivos agentes às sanções legais previstas na Lei nº 8.443/92;
11.5.	encaminhar cópia da presente Decisão para:
11.5.1. o Ministro de Estado da Defesa;
11.5.2. o Presidente da Infraero;
11.5.3. a representante.
12.	Restituam-se os autos para a Secretaria de Fiscalização de Infraestrutura Rodoviária e de Aviação Civil para as providências a seu turno, com a URGÊNCIA que o caso requer."
6.	Na presente fase, em atenção ao disposto no art. 276, § 1º, do Regimento Interno do TCU, submeto a decisão a este Colegiado.
*****
DA ARGUIÇÃO DE IMPEDIMENTO
7.	Registro que em 16/1/2019, recebi em meu Gabinete memorial (peça 42) assinado pela Advogada Fernanda Lima Carreiro Petek (OAB-DF 59.643) , em anexo, informando que integra o escritório de advocacia Viana & Amorim Advogados, que, por sua vez, representa os interesses do Consórcio SB/Porto Seco em processos judiciais em curso.
8.	Aduz que, embora esse consórcio não seja, ainda, parte formal neste processo, buscará habilitar-se no feito para defesa de seus interesses, quando, então, deverá ser representado pelo referido escritório de advocacia.
9.	Nesse contexto, o memorial consigna que a referida advogada é sobrinha deste Relator, o que atrairia a hipótese de impedimento prevista no art. 144, inciso III e §3º, da Lei 13.105/2015, verbis:
Art. 144.  Há impedimento do juiz, sendo-lhe vedado exercer suas funções no processo:
 (...) 
III - quando nele estiver postulando, como defensor público, advogado ou membro do Ministério Público, seu cônjuge ou companheiro, ou qualquer parente, consanguíneo ou afim, em linha reta ou colateral, até o terceiro grau, inclusive;
 (...) 
§ 3º O impedimento previsto no inciso III também se verifica no caso de mandato conferido a membro de escritório de advocacia que tenha em seus quadros advogado que individualmente ostente a condição nele prevista, mesmo que não intervenha diretamente no processo. [Grifou-se].
10.	Assim, a signatária do memorial requer a declaração antecipada do alegado impedimento. 
11.	Procede a informação sobre o parentesco da advogada com este Relator.
12.	Nesse contexto, emergiu a dúvida quanto ao momento da concretização da hipótese de impedimento. A uma, porque, atualmente, o Consórcio SB/Porto Seco não é parte deste processo e, portanto, o referido escritório não atua no feito. A duas, porque a despeito da informação de que o mencionado escritório de advocacia representa, hoje, os interesses do aludido consórcio na esfera judicial, não é fato certo que será habilitado a postular seus interesses neste processo, o que dependerá da apresentação de procuração juntamente com a respectiva petição para ingresso no feito como parte interessada, nos termos do art. 146 do Regimento Interno deste Tribunal. 
13.	Caso essas condições venham a ocorrer, então, obviamente, caberá a este Relator, já ciente do fato, reconhecer de ofício seu impedimento no exato momento em que o Consórcio, representado pelo referido escritório de advocacia, peticionar seu ingresso como parte no processo.
14.	Sob tais circunstâncias, a eventual declaração antecipada de impedimento deste Relator, como suscitado no memorial, implicaria assumir como fato concreto algo que ainda não ocorreu.
15.	Por outro lado, cumpre reconhecer que o memorial sob exame é movido por princípios de prudência, isenção e ética profissional, e, por isso, merece detida atenção em respeito à regularidade do processo.
13.	Diante da natureza singular da questão, solicitei a oitiva do Ministério Público junto a este Tribunal, por meio do Despacho acostado aos autos à peça 43.
	
Parecer do Ministério Público junto ao TCU
14.	O MP/TCU se manifestou sobre o assunto por intermédio do Parecer acostado à peça 44, verbis:
	"Trata-se de representação formulada pela empresa Aurora da Amazônia Terminais e Serviços Ltda. contra atos praticados na licitação promovida pela Empresa Brasileira de Infraestrutura Portuária (Infraero) para a concessão de uso de área para exploração comercial e operação da atividade de armazenagem e movimentação de cargas internacionais e/ou nacionais no aeroporto internacional de Manaus/Eduardo Gomes (Edital n.º 010/LALI-2/SBEG/2017) .
2.	O eminente Ministro Raimundo Carreiro, Relator do processo, proferiu decisão monocrática cautelar que será levada ao referendo do Plenário no dia 23/01/2019 (peça 32) . 
3.	Após a referida decisão, a advogada Fernanda Lima Carreiro Petek (OAB-DF 59.653) , sobrinha do Relator, encaminhou expediente à Sua Excelência informando que atua como causídica no escritório Viana & Amorim Advogados e que a referida banca vem atuando desde novembro de 2018 na defesa do consórcio SB/Porto Seco. Ademais, informou que "no presente momento, o consórcio SB/Porto Seco não está presente entre as partes do processo TC Processo 000.082/2019-8, mas futuramente atuará em defesa do Consócio SB/Porto Seco dentro do processo". Diante de tais fatos, a Advogada conclui que "fica claro o impedimento do Excelentíssimo Ministro Raimundo Carreiro visto que não pode atuar em processos em que estiver postulando qualquer parente, de acordo com o art. 144, III, do CPC".
4.	Diante deste cenário, o Ministro-Relator requereu a manifestação do Parquet especializado acerca do momento da concretização da referida hipótese de impedimento, haja vista que o consórcio SB/Porto Seco não é parte no processo e não é certo que será habilitado como interessado.
5.	Feitas tais considerações, passa-se ao exame da matéria.
6.	Nos temos do art. 298 do Regimento Interno do TCU, aplicam-se subsidiariamente no Tribunal as disposições das normas processuais em vigor, no que couber, e desde que compatíveis com a Lei Orgânica, ou seja, haverá a aplicação subsidiária do CPC quando inexistir na Lei Orgânica ou no Regimento Interno do TCU instituto processual para determinado feito, bem como lacunas ou antinomias. 
7.	O parágrafo único do art. 151 do Regimento Interno dispõe que o Ministro ou Ministro-substituto deverá declarar o seu impedimento nas hipóteses dos incisos VIII e IX do art. 39, podendo ainda alegar suspeição, por motivo íntimo.
8.	As mencionadas normas do art. 39 do RITCU, por sua vez, dispõem que:
Art. 39. É vedado ao Ministro do Tribunal:
[...]
VIII - atuar em processo de interesse próprio, de cônjuge, de parente consanguíneo ou afim, na linha reta ou na colateral, até o segundo grau, ou de amigo íntimo ou inimigo capital, assim como em processo em que tenha funcionado como advogado, perito, representante do Ministério Público ou servidor da Secretaria do Tribunal ou do Controle Interno.
IX - atuar em processo quando nele estiver postulando, como advogado da parte, o seu cônjuge ou qualquer parente seu, consanguíneo ou afim, em linha reta ou colateral, até o segundo grau.
9.	Portanto, nota-se que há no Regimento Interno norma expressa acerca do impedimento de Ministro na hipótese de seus parentes atuarem como advogados em processos do TCU. Segundo o inciso IX do art. 39 c/c o parágrafo único do art. 151, o Ministro deverá declarar seu impedimento quando estiver postulando como advogado qualquer parente seu, consanguíneo ou afim, em linha reta ou colateral, até o segundo grau.
10.	Presente a aludida norma regimental, não há se falar em aplicação subsidiária do CPC, razão pela qual, com as vênias de estilo, divergimos da afirmação da Advogada no tocante à aplicação do inciso III do art. 144 do Código de Processo Civil ao processo de controle externo do TCU.
11.	Como visto, diversamente do CPC, o Regimento impõe o impedimento ao julgador na hipótese de postular nos autos, como advogado, qualquer parente seu até o segundo grau.
12.	Sabe-se que o parentesco entre tios e sobrinhos é de terceiro grau, de tal forma que, nos termos regimentais, o fato de a sobrinha postular diretamente em processo no TCU, ou ser contratada por escritório que o faça, não gera o impedimento do eminente Relator.
13.	Ainda que se entendesse que o inciso III do art. 144 do Código de Processo Civil seria a norma aplicável ao processo de controle externo, haveria de se observar que os §§ 1.º e 2.º do referido artigo dispõem que o impedimento só se verificaria quando o advogado já estava exercendo o patrocínio da causa antes do início da atividade judicante do juiz, sendo vedado ao advogado pleitear no processo com o fim de criar o impedimento do julgador.
14.	Assim, caso fosse aplicável o CPC, seria vedado ao Consócio SB/Porto Seco, supostamente interessado nos presentes autos, fazer-se representar por advogado ou escritório que tivesse em seus quadros advogado com parentesco em até segundo grau com o Relator, razão pela qual também não se configuraria o impedimento.
15.	Por fim, em atenção ao questionamento formulado pelo Relator, esta representante do Ministério Público de Contas manifesta-se no sentido de que só há se falar em impedimento quando concretizada nos autos a hipótese regimental ou legal. Não obstante, conforme exposto, a eventual representação do Consócio SB/Porto Seco pelo escritório Viana & Amorim Advogados e pela Advogada Fernanda Lima Carreiro Petek (OAB-DF 59.653) não caracteriza o impedimento, nos termos do Regimento Interno. Ademais, caso se aplicasse o CPC ao processo de controle, também não haveria se falar em impedimento haja vista que, naquele Código, o impedimento do juiz por relação de parentesco com o patrono da causa só se verificaria na hipótese de o advogado já integrar o processo antes do início da atividade judicante do juiz."
15.	Portanto, consoante manifestação do Parquet especializado junto a esta Corte, a situação ora analisada não caracteriza meu impedimento para atuar nos presentes autos, nos termos do Regimento Interno desta Casa. 
*****
DA RELATORIA DO PRESENTE PROCESSO
16.	Conforme o termo de distribuição à peça 2, transcrito na imagem a seguir, os autos foram enviados ao meu gabinete em razão de ser o Relator da lista de unidades jurisdicionadas da qual "faz parte a Infraero". Ressalto que o referido termo é gerado "automaticamente pelo sistema".
17.	Cabe lembrar que a atual Lista de Unidades Jurisdicionadas (biênio 2019-2020) foi estabelecida pela Resolução TCU nº 298, de 8 de agosto de 2018, aprovada por meio do Acórdão 1818/2018-TCU-Plenário - Relator: Ministro Benjamin Zymler (Ata nº 30/2018 - Plenário) , prolatado nos seguintes termos:
"Acórdão 1818/2018-TCU-Plenário
1. Processo nº TC Processo 016.059/2018-2. 
2. Grupo I - Classe de Assunto: VII - Administrativo
3. Interessados/Responsáveis: não há.
4. Órgão/Entidade: não há.
5. Relator: Ministro Benjamin Zymler.
6. Representante do Ministério Público: não atuou.
7. Unidade Técnica: não há.
8. Representação legal: não há
9. Acórdão:
VISTOS, relatados e discutidos estes autos de representação da Secretaria de Planejamento, Governança e Gestão - Seplan, formulada nos termos do art. 13, inciso VI, da Resolução TCU 214/2008, com o objetivo de modificar a Resolução TCU nº 175/2005, que dispõe sobre normas atinentes à distribuição de processos a ministros e ministros-substitutos no âmbito do Tribunal de Contas da União, e, assim, promover alterações na organização das listas de unidades jurisdicionadas (LUJ) para o biênio 2019-2020,
ACORDAM os Ministros do Tribunal de Contas da União, reunidos em sessão do Plenário, diante das razões expostas pelo Relator, em:
9.1. aprovar o projeto de resolução e a Lista de Unidades Jurisdicionadas (LUJ) para o biênio 2019-2020 em anexo;
9.2. encaminhar a proposta de emenda da Presidência deste Tribunal à Seplan, determinando-se à referida unidade técnica a realização de estudos com o objetivo de analisar o impacto da extinção da distribuição dos processos por meio das LUJs para o biênio 2021-2022, adotando-se o sorteio para todos os processos a serem distribuídos aos ministros e ministros-substitutos deste Tribunal;"
18.	Na mesma Sessão Plenária de 8 de agosto de 2018, foi realizado o sorteio das listas para o biênio 2019-2020, com o seguinte resultado:
19.	Como se vê, o Ministro José Múcio Monteiro foi sorteado para relatar a Lista nº 8, a qual atualmente está sob a minha relatoria por força do art. 152 do Regimento Interno do TCU (RI/TCU) . Referida lista contém as seguintes unidades jurisdicionadas:
20.	Conforme se observa, consta da lista 8 o Ministério dos Transportes, Portos e Aviação Civil (Rodovias e Ferrovias) .
21.	O Ministério dos Transportes, Portos e Aviação Civil também compõe a Lista nº 4, desta feita como vinculador. 
22.	Consoante exposto no relatório que fundamentou o Acórdão 1818/2018-TCU-Plenário (Relator: Ministro Benjamin Zymler) (vide item 25 do Relatório) , o termo "vinculador" significa que estão vinculados à Lista nº 4 o "próprio Ministério dos Transportes, Portos e Aviação Civil (MT) e todos os demais órgãos e entidades vinculados, especialmente ligadas aos setores de portos e aviação civil" (grifei) .
14.	Por meio de consulta ao sistema informatizado do TCU denominado "Clientela" é possível verificar, também, a vinculação da Infraero à Lista nº 4:
23.	Ou seja, em suma, a Empresa Brasileira de Infraestrutura Aeroportuária (Infraero) faz parte da Lista nº 4, cujo Relator é o ilustre Ministro Vital do Rêgo (vide item 9 do presente Voto) .
*****
CONCLUSÃO
24.	Na fase de análise sumária para a concessão da medida cautelar, adotada com base na análise realizada de maneira perfunctória em razão da urgência que o caso requeria, não foi possível detectar a questão atinente à relatoria do presente processo.
25.	Não obstante, diante da disposição do art. 276, § 1º, do Regimento Interno do TCU e considerando que estão caracterizados os requisitos necessários para a adoção da medida cautelar, não vejo óbices para que o Tribunal ratifique a medida cautelar concedida por meio da Decisão à peça 32.
26.	Por fim, registro que os autos foram restituídos ao meu Gabinete, em 21/1/2019, em razão de a Infraero haver interposto Agravo de Instrumento, acostado à peça 38 destes autos.
27.	Ante o exposto, voto por que o Tribunal adote a minuta de acórdão que ora submeto à consideração deste Colegiado.
TCU, Sala das Sessões Ministro Luciano Brandão Alves de Souza, em 23 de janeiro de 2019.
RAIMUNDO CARREIRO 
Relator